臺灣桃園地方法院民事判決　　　　　　 95年度簡上字第225號
上　訴　人　義生祥股份有限公司
　　　　　　　　　　　　2號3樓
法定代理人　甲○○
兼上列1 人
訴訟代理人　乙○○　　住桃園縣新屋鄉清華村1鄰52-1號
被上訴人　　協裕窯業股份有限公司
　　　　　　　　　　　設台北縣鶯歌鎮○○○路282巷20號
法定代理人　丙○○　　住同上
訴訟代理人　邱國旺律師
　　　　　　林建平律師
上列當事人間請求給付票款事件，上訴人對於中華民國95年8 月
23日本院中壢簡易庭95年度壢簡字第160 號第一審判決提起上訴
，本院於96年1 月9 日言詞辯論終結，判決如下：
    主  文
原判決關於命上訴人乙○○給付部分暨上訴人其中一人給付時，
他上訴人於該給付範圍內免除給付責任部分，及訴訟費用之裁判
均廢棄。
上開廢棄部分，被上訴人在第一審之訴駁回。
上訴人義生祥股份有限公司之上訴駁回。
第一、二審訴訟費用由上訴人義生祥股份有限公司負擔五分之四
，餘由被上訴人負擔。
    事  實
甲、上訴人方面：
  一、聲明：
    (一)原判決廢棄。
    (二)被上訴人在第一審之訴駁回。
  二、陳述：除引用原判決書之記載外，並補稱：
    (一)上訴人義生祥股份有限公司（下稱義生祥公司）之前積欠
      被上訴人貨款簽發之支票固遭退票，惟被上訴人已同意分
      期償還，而上訴人於94年10月4 日及94年11月22日向被上
      訴人訂貨，已給付貨款新台幣（下同）18萬元及向銀行開
      立信用狀交付被上訴人，被上訴人均拒不出貨履行契約，
      造成上訴人客戶流失、商譽受損等損害，被上訴人亦應賠
      償。
    (二)票據為無因性，上訴人乙○○對上訴人義生祥公司間之貨
      款債務並不清楚，不可能保證付款，上訴人乙○○在票據
      背面簽名，僅係為要拿回退票之支票而應被上訴人要求簽
      名，並無保證之意思，非可適用「隱存保證之背書」。
  三、證據：引用原審立證方法。
乙、被上訴人方面：
  一、聲明：上訴駁回。
  二、陳述：除引用原判決書之記載外，並補稱：
    (一)上訴人乙○○在支票背面背書之真意係「保證」債務履行
      ，雖未記載「保證」字樣，惟應屬「隱存保證之背書」，
      退步言之，縱認「背書」無效，依民法第112 條規定，轉
      換之保證行為亦可認為有效。
    (二)對上訴人乙○○部分係以保證之法律關係請求，不主張依
      票據之法律關係請求。
  三、證據：引用原審立證方法。
    理  由
甲、程序部分：
    本件被上訴人於原審原主張以票據關係請求上訴人連帶給付
    系爭票款，嗣就上訴人乙○○部分追加以民法保證之法律關
    係請求，經原審為被上訴人部分勝訴之判決後，被上訴人於
    本院準備程序中表示就上訴人乙○○部分僅依民法保證之法
    律關係請求，不再主張票據關係，是被上訴人就上訴人乙○
    ○部分應認已撤回票據法律關係之主張。
乙、實體部分：
一、被上訴人起訴主張：上訴人義生祥公司自93年7 月27日起至
    同年10月12日止，陸續向被上訴人購買磁磚貨品，合計貨款
    290 萬6436元，上訴人義生祥公司簽發5 張支票給付買賣價
    金，經提示後均遭退票，被上訴人同意分期清償，而上訴人
    義生祥公司僅於93年12月21日清償29萬元，仍積欠261 萬64
    36元未償。嗣上訴人義生祥公司於94年2 月23日委由上訴人
    乙○○持如附表所示之支票（下稱系爭支票）及另張面額
    130 萬元之支票至被上訴人公司欲換回遭退票之5 張支票，
    被上訴人公司經理許力升要求上訴人乙○○在該2 張支票背
    面簽名保證票款之給付後，將退票之5 張支票交由上訴人乙
    ○○取回。依雙方當事人之真意，上訴人乙○○在系爭支票
    背面簽名係以債務保證為目的，屬於「隱存保證之背書」之
    性質，應依民法第739 條保證之規定代負履行責任。爰依民
    法保證及票據法律關係提起本件訴訟。原審為被上訴人部分
    勝訴之判決，並依職權宣告准予假執行，上訴人不服，提起
    上訴。
二、上訴人義生祥公司略以：上訴人義生祥公司前向被上訴人購
    買貨物給付貨款之支票固遭退票，惟已另簽發支票換回遭退
    票之支票，被上訴人並同意延緩給付票款。而上訴人義生祥
    公司另於94年10月4 日向被上訴人訂購高鋁球粉碎原料3 噸
    ，總價15萬7500元，已於94年11月7 日匯款18萬元給付貨款
    ，並安排船隻預定於同年11月8 日送到韓國；又於同年11月
    22日向被上訴人訂購高鋁球原料14.5噸，亦依被上訴人指示
    向銀行取得美金2 萬1305元之信用狀交付被上訴人，但被上
    訴人卻拒不履約出貨，造成上訴人義生祥公司無法如期交貨
    給韓國大青商社，緊急改向中國大陸訂貨，因中國大陸貨品
    品質瑕疵，遭大青商社扣留全部貨款62萬2297元，並向韓國
    法院提起損害賠償訴訟；而另一客戶韓國雞林窯業公司亦因
    被上訴人未如期交貨，已不再向上訴人義生祥公司訂貨，造
    成上訴人義生祥公司客戶流失，營業遭受嚴重損失，金額年
    達300 萬元左右；被上訴人並對臺灣各大廠商散佈上訴人義
    生祥公司信用不佳之不實言詞，致各廠商誤信，紛紛與上訴
    人義生祥公司中斷生意往來，上訴人義生祥公司之損害範圍
    在200 萬元以上；此均係可歸責被上訴人之事由所致遲延給
    付所生之損害，此損害應與被上訴人請求之票款抵銷等語。
    上訴人乙○○則以：系爭支票係上訴人義生祥公司簽發，委
    託上訴人乙○○（甲○○係上訴人乙○○之姊夫）轉交給被
    上訴人以換回前遭退票之支票，上訴人乙○○係在不得已之
    情況下，經被上訴人要求才在系爭支票簽名背書，而系爭支
    票已載明受款人為被上訴人，有背書不連續的情形，被上訴
    人自不能向上訴人乙○○追索請求給付票款；且上訴人乙○
    ○在支票上「背書」，並無保證之意思，被上訴人依民法保
    證之關係請求亦於法無據等語置辯。
三、兩造不爭執之事實：
  (一)被上訴人持有上訴人義生祥公司所簽發，經上訴人乙○○於
    票據背面簽名之如附表所示之系爭支票，被上訴人屆期提示
    因存款不足為由退票而不獲付款。
  (二)上訴人義生祥公司於94年10月4 日向被上訴人訂購高鋁球粉
    碎原料3 噸，總價15萬7500元，上訴人義生祥公司於94年11
    月7 日匯款18萬元給被上訴人；又於同年11月22日向被上訴
    人訂購高鋁球原料14.5噸，上訴人義生祥公司向銀行開立信
    用狀交付被上訴人。
四、兩造之爭點：
  (一)上訴人義生祥公司於94年10月4 日及94年11月22日向被上訴
    人訂購高鋁球原料之買賣契約是否有效存在？被上訴人有無
    債務不履行損害賠償責任？
  (二)上訴人義生祥公司得否以對被上訴人之損害賠償請求權與被
    上訴人之票款請求權主張抵銷？
  (三)上訴人乙○○在系爭支票之簽名，有無「保證」之意思？是
    否為「隱存保證之背書」？上訴人乙○○應否負民法保證責
    任？
五、本院判斷：
  (一)被上訴人起訴主張上訴人義生祥公司自93年7 月27日起至同
    年10月12日止，向被上訴人購買磁磚貨品，積欠貨款290 萬
    6436元，上訴人義生祥公司所簽發給付貨款之5 張支票經提
    示後遭退票，義生祥公司於93年12月21日清償29萬元，仍積
    欠被上訴人261 萬6436元未償；嗣上訴人義生祥公司於94年
    2 月23日委由上訴人乙○○持如附表所示系爭支票及另張面
    額130 萬元之支票至被上訴人公司欲換回前遭退票之5 張支
    票，乙○○依被上訴人公司經理許力升要求在該2 張支票背
    面簽名，以換回遭退票之5 張支票等事實，為兩造所不爭執
    ，復有系爭支票正反面暨退票理由單影本各1 件在卷可稽，
    足堪信為真實。
  (二)上訴人義生祥公司部分：
    上訴人義生祥公司為系爭支票之發票人，應依票據文義負給
    付票款責任。而上訴人義生祥公司以被上訴人不履行94年10
    月4 日及94年11月22日買賣契約應負損害賠償責任，所為抵
    銷抗辯一節，經查：
    1.就94年10月4 日之訂單交易部分：
      查上訴人義生祥公司於94年10月初向被上訴人訂購高鋁
        球粉碎原料，經被上訴人報價，約定為現金交易，於94
        年11月30日前出貨，上訴人義生祥公司簽回報價單，要
        求於94年11月8 日出貨，為被上訴人同意，上訴人義生
        祥公司於94年11月7 日匯款18萬元予被上訴人等情，為
        兩造所不爭執，並有報價訂單2 紙及上訴人義生祥公司
        匯款單1 紙在卷可稽，是上訴人義生祥公司與被上訴人
        間該次買賣契約應已成立。
      被上訴人雖稱曾要求上訴人義生祥公司必須於94年10月
        31日兌現系爭支票後，始同意出貨，即該買賣契約附有
        解除條件云云。惟依被上訴人報價及上訴人義生祥公司
        簽回之報價訂單，均無關於「必須系爭支票兌現始同意
        出貨」之解除條件之記載，依舉證責任分配原則，被上
        訴人自應就此負舉證責任。被上訴人雖提出上訴人義生
        祥公司之法定代理人甲○○於94年10月26日告知被上訴
        人系爭支票無法兌現之信函（見原審卷第126 頁），惟
        系爭支票於94年10月31日屆期，上訴人義生祥公司事先
        告知尚未備妥款項並解釋緣由，乃一般常情，尚難據此
        遽認被上訴人與上訴人義生祥公司之該次買賣契約附有
        何「解除條件」之約定。若果有此解除條件之約定，上
        訴人義生祥公司已知被上訴人不願出貨，依常理應不可
        能於94年11月7 日匯該筆貨款給被上訴人，再於94年11
        月14日請被上訴人代為安排出貨之運送（見原審卷第12
        8 頁）。被上訴人就買賣契約附有解除條件之約定未舉
        證以實其說，其主張買賣契約已失效力，尚顯無據。
      上訴人義生祥公司雖抗辯因被上訴人不履行契約，致轉
        向大陸訂貨，因大陸貨品瑕疵，遭韓國大青商社扣留全
        部貨款62萬2297元，並向韓國法院提起損害賠償訴訟，
        及韓國雞林窯業公司亦因被上訴人不履行契約，而不再
        向上訴人義生祥公司訂貨，造成客戶流失等營業損害云
        云。惟韓國大青商社扣留貨款並向上訴人義生祥公司求
        償，係因上訴人義生祥公司交付之中國大陸貨品瑕疵所
        致，尚難認應由被上訴人負此部分損害；而韓國雞林窯
        業公司不再向上訴人訂貨之原因事實為何，未見上訴人
        義生祥公司舉證，尚難僅以該公司不再向上訴人義生祥
        公司訂貨，遽認係因被上訴人未履行契約所致。上訴人
        義生祥公司就被上訴人未履行契約而受有損害之事實及
        數額，均未舉證證明，自不足以認上訴人對被上訴人有
        何損害賠償債權存在。
      上訴人義生祥公司與被上訴人於94年10月4 日之買賣契
        約，業經上訴人義生祥公司於原審答辯狀中（見原審卷
        第35頁）為解除契約之意思表示，所交付之18萬元亦已
        於另案本院95年度壢簡字第230 號給付票款事件主張抵
        銷完畢，於本件已無抵銷之餘地，併予敘明。
    2.就94年11月22日之訂單交易部分：
      上訴人義生祥公司於94年11月間再向被上訴人訂購高鋁球
      原料，經被上訴人於94年11月22日報價，要求上訴人義生
      祥公司向銀行開立信用狀付款，上訴人簽回報價訂單，應
      認就買賣價金已有合意，惟上訴人前有舊帳未償，新成立
      買賣契約能否付款及付款方式，對被上訴人而言，自屬重
      要之點，就此交易之付款條件，上訴人雖附乙份FIRMOFFER
      簽回訂單，惟該回覆之信用狀付款條件與被上訴人要求之
      付款條件不符，被上訴人於當日即函覆要求上訴人義生祥
      公司更正，然上訴人義生祥公司並未更正，僅聲稱依該付
      款條件被上訴人仍可馬上拿到錢等語，被上訴人又於翌日
      即94年11月23日函上訴人義生祥公司要求先償還舊欠50萬
      元以上暨提出後續還款時間表，並表示「後續之出貨事宜
      再行協商」，有被上訴人提出之報價單、CERQMIC BANK C
      O.LTD 出具之FIRMOFFER 、函文等影本附卷可稽（見原審
      卷第129-134 頁），由上足見被上訴人對於上訴人義生祥
      公司提出之付款條件仍有異議，兩造就買賣契約中關於付
      款條件並未達成意思表示一致，被上訴人此部分抗辯買賣
      契約不成立等語，堪值採信。則上訴人義生祥公司主張被
      上訴人應負債務不履行之損害賠償責任云云，應屬於法無
      據。
    3.另上訴人義生祥公司抗辯被上訴人散布義生祥公司信用不
      佳之不實言論，造成商譽損失云云，惟上訴人義生祥公司
      就被上訴人為如何之言論、與客戶流失之因果關係及有無
      造成營業損失等均未舉證以實其說，自亦難認上訴人就此
      有何損害賠償請求權存在，上訴人義生祥公司此部分抗辯
      亦無可採取。
    4.綜上所述，上訴人義生祥公司為系爭支票發票人，應負給
      付票款責任，被上訴人依票據之法律關係，請求上訴人義
      生祥公司給付票款為有理由，應予准許。而上訴人義生祥
      公司不能舉證證明對被上訴人有損害賠償債權存在，上訴
      人義生祥公司之抵銷抗辯自無可採，不應准許。
  (三)上訴人乙○○部分：
    1.按民法所稱保證契約之保證人，於主債務人不履行債務時
      ，由其代負履行之責，與票據法所稱支票之背書人，應照
      支票文義擔保付款之情形不同；故簽名於支票而為背書者
      ，應依票據法之規定負背書人之責任，執票人即不得僅憑
      支票上之背書，而主張背書人應負民法上之保證責任；有
      最高法院48年台上字第922 號判例足資參照。票據乃文義
      證券，不允許債務人以其他立證方法變更或補充其文義，
      故凡在票據背面或其黏單上簽名而形式上合於背書之規定
      者，即應負票據法上背書人之責任。而此票據法上背書人
      之責任，即指照支票文義擔保付款之責。又支票並無保證
      之規定，所謂「隱存保證之背書」，除有背書之形式外，
      應需當事人間有民法保證契約保證之真意，始足當之。
    2.查上訴人乙○○在系爭支票簽名之經過，依證人即被上訴
      人公司經理許力升於另案本院95年度壢簡字第230 號審理
      中證述：「因為被告義生祥公司欠我們公司票款，乙○○
      就到我們公司去把之前未付的票款拿兩張支票換回」、「
      當時乙○○拿票給我時，支票正面已經記載完備，那時候
      我們擔心義生祥公司的負責人是外國人，所以我們要一位
      臺灣人來做保證，所以要乙○○在支票上寫下姓名、身分
      證字號、住址，並要乙○○留下身分證影本。剛開始乙○
      ○不願意簽，有打電話給一個人，好像是義生祥公司的負
      責人，在她通完電話後，乙○○就簽名了，但乙○○並無
      口頭上說要作保證，是我們要求她要做保證人，她才簽名
      的。」、「（問：你要乙○○作何保證？）是要保證支票
      能夠兌現，不是貨款的兌現，不過在我們來說都是一樣的
      。」、「（問：你有無與乙○○談到與義生祥公司貨款債
      權的情形？）我沒有說，不過乙○○知道系爭支票是要換
      回之前未付的票款…。」等語（見原審卷第111-112 頁）
      ，足見證人許力升所指之「保證」，係指「擔保支票票款
      之兌現」，而非保證貨款之給付，且證人許力升當時並無
      民法所稱保證契約之保證人，於主債務人不履行債務時，
      由乙○○依民法保證契約代負履行之責之認識；而上訴人
      乙○○為領回退票之支票，勉強配合在支票背面簽名，當
      時縱願負擔保票據付款責任，惟亦無依民法保證契約保證
      之真意；再由被上訴人歷次書狀陳述亦認雙方之真意「在
      約定乙○○必須擔保該2 紙支票之兌現付款」（見原審卷
      第46-47 頁、第115 頁、本院卷第39頁）；是上訴人乙○
      ○在支票背面簽名之真意，僅係擔保支票之兌現。而擔保
      支票之付款，此即背書人依票據法應負之背書責任，乙○
      ○在系爭支票背面簽名，係負擔保付款之背書人責任，足
      堪認定。上訴人乙○○並無依民法保證契約保證之真意，
      自難憑乙○○在支票背面簽名，遽認定上訴人乙○○應負
      民法保證契約之保證責任，即無「隱存保證背書」之可言
      ，且上訴人乙○○既無民法保證之真意，亦無民法第112
      條無效法律行為轉換之適用。被上訴人將背書曲解依民法
      保證契約之法律關係請求上訴人乙○○負民法保證責任，
      顯無理由。
    3.執票人應以背書之連續，證明其權利，票據法第37條第1
      項前段定有明文，此項規定，依同法第144 條並為支票所
      準用。本件被上訴人對上訴人乙○○部分已撤回依票據法
      律關係之主張，惟縱認被上訴人未撤回依票據關係之主張
      ，上訴人義生祥公司簽發系爭支票記載被上訴人為受款人
      ，交付被上訴人後，被上訴人並未背書，又交給上訴人乙
      ○○背書後再交給被上訴人，就系爭支票而言，背書並不
      連續，被上訴人對上訴人乙○○亦不得行使票據追索權，
      併予敘明。
六、綜上所述，系爭支票為上訴人義生祥公司所簽發，應負發票
    人給付票款責任，被上訴人依票據之法律關係請求上訴人義
    生祥公司給付票款131 萬6436元，及自支付命令送達翌日即
    94年12月25日起至清償日止，按年息5 ％計算之利息，為有
    理由，應予准許。原審就此部分判命上訴人義生祥公司給付
    ，並依職權為假執行之宣告，核無違誤，上訴人義生祥公司
    上訴意旨，仍執陳詞，指摘原判決不當，求予廢棄，為無理
    由，應駁回其上訴。至就上訴人乙○○部分，上訴意旨指摘
    原判決命上訴人乙○○負保證責任，及上訴人其中一人為給
    付時，他上訴人於該給付範圍內免除給付責任部分，為不當
    ，求予廢棄改判，為有理由。爰由本院將原判決此部分予以
    廢棄改判，如主文第2 項所示。
七、本件事證已臻明確，兩造其餘主張與舉證，經審酌核與判決
    結果不生影響，爰不逐一論述，併此敘明。
八、據上論結，本件上訴一部有理由，一部無理由，依民事訴訟
    法第436 條之1 第3 項、第449 條第1 項、第450 條、第79
    條、判決如主文。
中　　華　　民　　國　　96　　年　　1 　　月　　23　　日
                  民事第二庭審判長法　官　郭琇玲
                  　　　　　　　  法　官　石有為
                                  法  官  蔡寶樺
不得上訴。
以上正本係照原本作成。
中　　華    民　　國　　96　　年　　1 　　月　　24　　日
                                  書記官  謝泓哲
附表：
┌───────────────────────────┐
│付款人：新竹國際商業銀行八德分行                      │
├──────┬───────┬──────┬─────┤
│發   票   日│票  面  金  額│提   示   日│票據號碼  │
├──────┼───────┼──────┼─────┤
│94年10月31日│壹佰參拾壹萬陸│94年11月9日 │AA0000000 │
│            │仟肆佰參拾陸元│            │          │
└──────┴───────┴──────┴─────┘
